【裁判字號】    99,消債抗,31
【裁判日期】    991004
【裁判案由】    更生事件
【裁判全文】
臺灣屏東地方法院民事裁定            99年度消債抗字第31號
抗  告  人  甲○○
上列抗告人因消費者債務清理事件聲請更生程序事件，對於本院
民國99年6 月7 日本院99年度消債更字第29號裁定提起抗告，本
院裁定如下：
    主  文
原裁定廢棄。
抗告人甲○○自民國九十九年十月四日下午五時起開始更生程序
。
命司法事務官進行本件更生程序。
    理  由
一、原裁定意旨略以：抗告人目前為軍職，每月收入為新台幣（
    下同）39,845元，本院參酌抗告人設籍在屏東縣，是本件抗
    告人及受扶養人之每月生活費用，應以內政部民國98年2 月
    16日台內社字第0000000000號公告之98年度臺灣省低收入戶
    最低生活費每人每月9,829 元為計算基準，應屬合理，堪認
    均屬必要費用，至於「幫母親繳納房貸」之費用應算入扶養
    費計算，則超出前述之金額部分，應非必要費用。次查，抗
    告人主張板信商業銀行股份有限公司（下稱：板信銀行）輕
    率給予毀諾一節，經本院依職權向板信銀行函詢協商之過程
    ，該行函覆略以：依協議，抗告人應於95年10月10日繳納第
    一期協議款，惟抗告人一直遲繳協議款故發毀諾通知，有該
    行之民事陳報狀2 份及催收記錄附卷可佐。參酌抗告人每月
    平均收入39,845元計算，仍足以支付抗告人每月個人必要生
    活費用9,829 元，並按月償還30,016元（計算式：39,845元
    －9,829 元＝30,016元），是板信銀行所提之還款條件顯未
    過苛，應不致造成抗告人無法維持基本生活，足見板信銀行
    並非輕率給予毀諾，而係抗告人未能如期履行協商款，難認
    抗告人已非有不可歸責事由。綜上所述，抗告人之更生聲請
    既不符合首揭法條所規定之要件，且上開欠缺復無從補正，
    自應駁回其聲請等語。
二、抗告意旨略以：
  (一)協商無法成立係因板信銀行之協商條件：利率5%、120 期、
    月繳16,691元為伊所能接受並無疑異，惟該協議自95年10月
    份起，需繳納第一期協議款，因當時伊協商時已遭台東區中
    小企業銀行股份有限公司（下稱：台東企銀）每月強制扣薪
    11 ,000 元，雖台東企銀亦已加入此協商機制，並於協商成
    立後二個月（95年12月）中止繼續扣薪，惟該銀行至今均未
    將協商期間所收取之款項，匯入伊之協商專戶內，也未退還
    給伊，以致於造成延遲繳交協議款之情事。原審法院僅憑板
    信銀行片面之函覆，將遲延繳交協商款之責任，全歸咎於伊
    ，而忽略板信銀行為最大債權銀行統籌協商時所應有之作為
    。倘當時板信銀行願提供協助，要求參予協商之台東企銀，
    將所收取之金額匯至伊之協商專戶內，抑或同意伊只需補足
    扣除該銀行依債權比例所得分配後之金額，均可減緩伊重複
    繳款之經濟壓力。惟該銀行明知此一情狀卻置之不理，嗣後
    ，伊亦非完全未與理會，分別於95年11月23日、95年12月20
    日、96年1 月11日各繳一期，並預定於2 月份年終獎金下來
    時即可補足遲延之部分，未料，板信銀行直接發予伊毀諾通
    知。又原審法院認為伊於履行協商款16,691元時應不致造成
    伊無法維持基本生活，惟履約初期扣薪完後實際匯入伊之帳
    戶內之金額只餘24,834元，再扣除上述協商條件應繳交16,6
    91元之協商款及對母親郭貴美每月4,915 元（與胞弟邱信華
    平均分攤）扶養費後，伊剩餘3,228 元已無法維持最低生活
    基本開銷（依內政部98年2 月16日台內設字0000000000 號
    公告之98年度臺灣省最低生活費每人每月9,829 元為計算基
    準）。
  (二)再者，原審法院認伊未能本於誠信為基礎，形成債務清理之
    共識，踐行前置協商程序，自亦難認已盡最大之協力義務，
    堪認無重新調整債權債務關係之必要。惟消費者債務清理條
    例於96年7 月11日公布並於97年4 月11日施行與伊於95年9
    月28日依「中華民國銀行公會會員辦理消費金融案件無擔保
    債務協商機制」有別，在客觀上礙難對當時不存在之法律有
    預見並踐行其程序。況伊於聲請狀及補正狀中均已陳明該債
    權之變動狀況以及已還款之數額，並提供相關資料佐證，以
    利原審法院斟酌，故難謂伊欲維持寬裕之經濟生活而脫免債
    務。
  (三)原審法院認伊非有不可歸責之事由，惟司法院原提出消費者
    債務清理條例草案並無所謂不可歸責之限制，因此對於所謂
    不可歸責之認定，應採取較寬之解釋，否則有誠意在95年就
    出面面對解決債務的債務人，因該協商制度之不健全，反而
    必須受到嚴格的不可歸責之限制，而95年不願意正視債務的
    債務人，卻反而較為容易進行更生或清算程序，恐有輕重失
    衡之虞等語，並聲明：1.原裁定廢棄。2.請准抗告人開始更
    生程序。
三、按「債務人與金融機構協商成立者，不得聲請更生或清算。
    但因不可歸責於己之事由，致履行顯有重大困難者，不在此
    限。本條例施行前，債務人依金融主管機關協調成立之中華
    民國銀行公會會員，辦理消費金融案件無擔保債務協商機制
    與金融機構成立之協商，準用前項之規定。」此消費者債務
    清理條例第151 條第5 項、第6 項亦分別定有明文。是債務
    人與金融機構協商成立債務清償方案後，即應由債務人按其
    條件履行，如因事後發生情事變更，在清償期間收入或收益
    不如預期，致該方案履行困難甚或履行不能，因不可歸責於
    己，始能例外准許債務人聲請更生或清算，以避免債務人任
    意毀諾已成立之協商，濫用更生或清算之裁判上債務清理程
    序。再者，所謂不可歸責於己之事由、致履行顯有重大困難
    者，均為抽象之法律文字描述，並未例示任何具體適用情形
    ，性質上仍屬概括條款，是否該當於上揭要件，應從禁止債
    務人任意毀諾條款之目的出發，依具體情況，按債務清償方
    案之內容、債務人清償能力之降低原因及減少程度，而為個
    別判斷，不限於債務人非自願性失業或罹患重大傷病等兩種
    情形。
四、經查：
  (一)抗告人因積欠國泰世華商業銀行股份有限公司（下稱：國世
    華銀行）、板信銀行、台東企銀等無擔保債務1,573,658 元
    ，不能清償，在消費者債務清理條例施行前之95年9 月28日
    業依「中華民國銀行公會會員辦理消費金融案件無擔保債務
    協商機制」而與最大債權金融機構即板信銀行成立債務協商
    ，約定抗告人應自95年10月起分120 期，利率5%，且每月10
    日以16,691元依各債權銀行債權金額比例清償各項債務至全
    部清償為止等情，有協議書、財團法人金融聯合徵信中心當
    事人查詢個人資料回覆書在卷可稽（原審卷第54、55頁）。
    又抗告人於協商成立後，自95年11月開始繳納協商款項至96
    年1 月止，即未再繳，經板信銀行以抗告人違約遲繳二期協
    議款為由，發毀諾通知等情，有繳款明細、板信銀行90年5
    月6 日陳報狀各1 份可證（見原審卷第79、158 、159 頁）
    。惟上開協商成立前台東企銀曾就抗告人之薪津在12,000元
    及每年度應領之各項獎金在四分之三範圍內予以強制執行，
    詎協商成立後，台東企銀並未停止該強制執行，遲至95年11
    月後止始停止執行乙節，有卷存存摺影本、本院執行命令、
    國軍屏東財務組函及抗告人薪津名冊各1 份可查（見原審卷
    第28-45 、120-122 頁），是抗告人遲延繳納協商款項，係
    因協商成立後，台東企銀並未停止該強制執行，造成95年10
    月、11月之薪資僅餘24,834元，扣除抗告人生活費用後，所
    剩無多，而無法如期繳納協商款項。再者，於95年12月15日
    15時30分許，台東企銀由行政院金融監督管理委員會接管，
    並將抗告人之債務轉售予良京實業股份有限公司（下稱：良
    京公司），由該公司於96年5 月開始就抗告人之薪津在12,0
    00元及每年度應領之各項獎金在四分之三範圍內予以強制執
    行等情，有卷存金管會接管台東企銀函、薪資單、執行命令
    、收據各1 份為證（見原審卷第80、109 、110 、119 、12
    0 、122 頁），則以此情形下，無異更加惡化抗告人之清償
    能力，自難遽認係可歸責於抗告人。
  (二)又抗告人目前為軍職，每月收入為39,845元乙情，有上開薪
    資單在卷可稽。又抗告人設籍在屏東縣，尚有母親郭桂美待
    抗告人與其弟邱信華共同扶養，有卷存戶籍謄本為證（見原
    審卷第23頁），則本件抗告人及受扶養人即其母之每月生活
    費用，以內政部公告之98年度臺灣省低收入戶最低生活費每
    人每月9,829 元為計算基準，至少應為14,744元（計算式：
    4915＋9829＝14744 ，四捨五入），則以抗告人之上開薪資
    ，在扣除上開執行之債務及生活費用後，僅餘13,101元（39
    ,845-12,000-14,744=13,101 ），已不足清償每月應給付協
    商款16,691元。
  (三)綜上所述，抗告人於上開協商成立後，既因台東企銀未能停
    止強制執行，而薪資遭繼續扣款至95年11月，造成95年10月
    、11月之薪資僅餘24,834元，扣除生活費用後，所剩不多，
    而無法如期繳納協商款項，加以良京公司於96年5 月起就抗
    告人之薪津在12,000元及每年度應領之各項獎金在四分之三
    範圍內予以強制執行，是以抗告人現有每月薪資，扣除上開
    強制執行及生活費用後，已無法償還協議款，揆諸前揭說明
    ，自應認抗告人於協商成立後因不可歸責於己之事由致履行
    顯有重大困難，且本件另無消費者債務清理條例第6 條第3
    項、第8 條前段及第46條各款所列應駁回更生聲請之情形，
    則抗告人聲請更生，揆諸前揭消費者債務清理條例第3 條及
    第151 條第5 項、第6 項之規定，於法即無不合，應予准許
    。原裁定駁回抗告人更生之聲請，容有未洽，抗告意旨就此
    部分指摘原裁定不當，求予廢棄，並為准予開始更生程序之
    裁定，為有理由，爰將原裁定此部分予以廢棄，另依消費者
    債務清理條例第45條第1 項及第16條第1 項之規定，裁定如
    主文第2 、3 項所示。
五、據上論結，本件抗告為有理由，依消費者債務清理條例第45
    條第1 項、第16條第1 項、第15條、民事訴訟法第492 條前
    段，裁定如主文。
中    華    民    國    99    年    10    月    4     日
                  民事第一庭  審判長法  官  孫國禎
                                    法  官  胡晏彰
                                    法  官  曾吉雄
正本係照原本作成。
本裁定不得抗告。
                                    書記官  黃麗燕
中    華    民    國    99    年    10    月    4     日

司法院資訊處製作；財團法人民間司法改革基金會備份。
